臺灣高等法院高雄分院民事判決　　　　　　　　　　九十一年度上更(二)字第四七號
　　　上　訴　人　甲○○
　　　　　　　　　丙○○
　　　共　　　同
　　　訴訟代理人　吳剛魁律師
　　　被上訴人　　華南商業銀行股份有限公司
?
　　　法定代理人　乙○○
　　　訴訟代理人　王國論律師
當事人間請求給付買賣價金事件，上訴人對於民國八十七年四月三十日臺灣高雄地方
法院八十六年度訴字第二八三六號第一審判決提起上訴，經最高法院第二次發回更審
，本院於九十三年六月九日言詞辯論終結，判決如下：
    主      文
原判決除確定部分外廢棄。
右廢棄部分，被上訴人在第一審之訴及假執行之聲請駁回。
第一、二審及發回前第三審訴訟費用，除確定部分外，由被上訴人負擔。
    事實及理由
一、本件被上訴人原為高雄市小港區農會，嗣於九十年九月十四日經財政部核准，由
　　被上訴人受讓高雄市小港區農會信用部，約定由被上訴人概括承受小港區農會信
    用部之一切權利義務，有財政部核准函文在卷可稽（本院卷五三頁），被上訴人
    具狀聲請代高雄市小港區農會承當訴訟（誤為承受訴訟），於法尚無不合，應予
    准許。
二、本件被上訴人主張：坐落高雄縣仁武鄉○○段八八三之三一地號土地，及同段八
　　八三之二三地號土地，係由同段八八三地號分割而來，原均屬第三人吳吉雄所有
　　，吳吉雄於八十二年間，就系爭土地，以訴外人啟發建設股份有限公司（下稱啟
　　發公司）名義，推出閤家歡個案預售屋出售。系爭八八三之三一及八八三之二三
　　號土地，分別由上訴人甲○○、丙○○買受取得，並均已完成登記及交付手續，
　　惟上訴人二人迄未配合向銀行辦理貸款以交付尾款，各尚欠吳吉雄土地價金新台
    幣（下同）二百九十四萬元，及分別自八十四年三月六日、八十四年四月十日起
    之利息未付。而吳吉雄為王李秋花向被上訴人借款四千二百萬元之連帶保證人，
    吳吉雄並提供分割前之八八三號等數筆土地，設定抵押權於被上訴人，王李秋花
    於借款到期尚欠本金一千二百六十六萬五千四百八十元未還。因吳吉雄怠於行使
    前開對於上訴人之土地買賣價金請求權，被上訴人自得依民法第二百四十二條規
　　定，代位為請求等情。爰求為命上訴人各給付吳吉雄二百九十四萬元，及分別自
　　八十四年三月六日、八十四年四月十日起至清償日止，按年息百分之七．九計算
　　之利息，並由被上訴人代為受領之判決。原審為被上訴人勝訴判決，上訴人不服
    ，提起上訴，本院前審駁回被上訴人超過年息百分之五部分利息之請求，被上訴
    人就此部分，聲明不服，業經判決敗訴確定，被上訴人於本院為駁回上訴之聲明
    ，因上訴人甲○○所有上開土地及其上房屋經法院拍賣，被上訴人上開抵押借款
　　債權部分受償，尚餘本金一千一百八十四萬零五百五十五元未償，上訴人甲○○
　　尚欠之土地價金則餘二百八十一萬一千八百三十元，及自八十九年十二月六日起
　　算之利息，被上訴人爰減縮請求上訴人甲○○給付之金額為二百八十一萬一千八
　　百三十元及自八十九年十二月六日起算之利息。
三、上訴人則以：本件向被上訴人借款者為王李秋花，吳吉雄僅為該借款之連帶保證
    人，非主債務人，在對主債務人王李秋花催討無效果前，尚不得對吳吉雄主張清
    償借款，故被上訴人不得代位主張給付價金。又上訴人與啟發公司及吳吉雄雖分
    別簽訂預定房屋買賣契約書及預定土地買賣契約書，然該二契約應發生契約聯立
    之效力，故啟發公司受託辦理勞工貸款當然包括房屋與土地兩者，而土地部分因
　　吳吉雄原設定與被上訴人之第一順位抵押權未清償塗銷，致無法辦妥勞工貸款，
　　為可歸責者為吳吉雄，則在吳吉雄或啟發公司尚未代為辦妥勞工貸款前，上訴人
　　自得拒絕給付價金等語，資為抗辯，而聲明廢棄原判決，駁回被上訴人在原審之
　　訴及假執行之聲請。
四、查被上訴人主張上訴人向吳吉雄買受系爭土地，並已完成土地所有權移轉登記，
    但上訴人甲○○尚欠吳吉雄土地價金二百八十一萬一千八百三十元、上訴人丙○
    ○則尚欠二百九十四萬元及分別自八十九年十二月六日、八十四年四月十日起之
    利息。而吳吉雄為王李秋花向被上訴人借款四千二百萬元之連帶保證人，王李秋
    花迄今尚欠本金一千一百八十四萬零五百五十五元未還之事實，有卷附土地及建
    物登記簿謄本、放款分戶帳卡、擔保放款借據、授信約定書對保欄，及預定土地
    買賣契約書可稽（原審卷第五至三三頁、五三、五四、五八頁、本院卷第七九、
    九二、一七八頁），且為上訴人所不爭，固堪信實。
五、本件兩造所爭執之處，為：(一)被上訴人是否可代位吳吉雄行使吳吉雄對上訴人之
　　土地價金請求權？(二)賣方即地主吳吉雄或建商啟發公司是否有先履行代為辦理勞
　　工貸款義務，上訴人可否對吳吉雄主張拒付土地尾款價金？(三)上訴人可否主張對
　　抗吳吉雄之事由對抗被上訴人？茲分述如下：
  (一)被上訴人是否可代位吳吉雄行使吳吉雄對上訴人之土地價金請求權？
　　按保證債務之所謂連帶，係指保證人與主債務人負同一債務，對於債權人各負
　　　全部給付之責任者而言，此就民法第二百七十二條第一項規定連帶債務人之文
　　　義參照觀之甚明（最高法院四十五年台上字第一四二六號判例參照）。
　　查上訴人甲○○尚欠吳吉雄土地價金二百八十一萬一千八百三十元、上訴人丙
　　　○○則尚欠吳吉雄二百九十四萬元，及分別自八十九年十二月六日、八十四年
　　　四月十日起算之利息，為上訴人所不爭，而吳吉雄為借款人王李秋花向被上訴
　　　人借款之連帶保證人，有借據可稽（原審卷第五三頁、本院卷七九頁），而王
　　　李秋花借款債務已到期，尚欠被上訴人一千一百八十四萬零五百五十五元，並
　　　為上訴人所不爭，吳吉雄既怠於行使對上訴人土地價金之請求，則被上訴人自
　　　可主張代位吳吉雄行使吳吉雄對上訴人之土地價金請求權。
　(二)賣方即地主吳吉雄或建商啟發公司是否有先履行代為辦理勞工貸款義務，上訴人
　　可否對吳吉雄主張拒付土地尾款價金？
    依啟發公司所訂預定房屋買賣契約書第十三條：「轉讓：甲方（上訴人）未付
    　清買賣總價款（包括土地及房屋之總價）以前，非經乙方（啟發公司）書面同
      意，不得將買賣標的物擅自轉讓他人，否則其轉讓無效。」、第十六條：「所
      有權移轉及點交房屋：買賣標的物建築完工後，甲方應完全履行本契約及連帶
      之預定土地買賣契約所訂義務後，乙方始有移轉所有權給甲方及通知甲方點收
      房屋之義務。」、第十九條第一款：「甲方違反本契約或連帶之預定土地買賣
      契約時，同意任由乙方沒收已繳付之全部款項，作為違約賠償金，．．」等語
      ，分別有房屋、土地總價款未付清前不得轉讓買賣標的物；買方應完全履行本
      契約及連帶之預定土地買賣契約之義務後，賣方才移轉所有權及點交房屋；買
      方違反本契約或連帶之預定土地買賣契約時之違約處理方式等約定。另上訴人
      與吳吉雄所訂預定土地買賣契約書第九條、第十一條、第十三條第一款，亦均
      有類似之約定（一審卷六五、六六、七四頁）。且上訴人係為買受系爭房屋及
      基地，而於同一時間與啟發公司及吳吉雄簽訂上開二契約。又系爭預定房屋買
      賣契約書及預定土地買賣契約書，實際均由啟發公司與上訴人簽訂，啟發公司
      係代理吳吉雄出售系爭土地予上訴人，此由該二份契約書封面之記載內容，及
      啟發公司出具予上訴人之切結書、證明書記載上訴人向啟發公司購買系爭房屋
      、土地等情形，即可證明（原審卷第六三、七三、九五、九八頁）。顯見上開
      房屋買賣契約及土地買賣契約當事人，有使二契約互相結合，並使其效力互相
　　　依存，發生契約聯立之真意。
    本件代理吳吉雄處理買賣事宜之啟發公司於八十四年六月九日出具切結書承諾
      「具切結書人定於八十四年六月底前辦妥勞保貸款手續及漏水之瑕疵事項，如
      有違誤，本公司願自購回該房屋」等語（原審卷第九八頁），而參以上訴人甲
      ○○、丙○○就系爭土地分別於八十三年十二月二十七日、八十四年一月九日
      辦畢所有權移轉登記後，即分別於八十四年三月七日、同年四月十日辦理勞工
      貸款抵押權登記（原審卷第一０、二四頁）等情，益證上訴人與啟發公司就系
      爭土地訂立買賣契約時，已約定由賣方為上訴人辦理勞工貸款及土地銀行貸款
      ，並由該貸款及土地銀行貸款支付土地買賣尾款，至為明顯，否則上訴人何須
      辦理上開勞工貸款抵押權登記，啟發公司又何須出具前開切結書之必要。上開
　　　房屋買賣契約書及土地買賣契約書，為契約聯立，已如前述，故啟發公司受託
　　　辦理勞工貸款當然包括房屋與土地，是上訴人抗辯賣方同意為其辦理勞工貸款
      以支付尾款等語，應堪採信。
    次查，台灣土地銀行總行八十七年十一月六日總專四字第八七００二四四八三
      號函，係記載因上訴人丙○○所購住宅之坐落土地，已由建商持向其他金融機
      構辦理融資並設定第一順位抵押權，該抵押權無法順利塗銷，與土地銀行貸款
      規定不符，無法辦理丙○○之勞工輔助貸款，丙○○已於八十四年六月三十日
      註銷貸款之申請等語（上字卷一四六、一四七頁），及啟發公司出具證明書，
      亦記載：因原土地所有權人將該整筆土地向高雄市小港區農會辦理抵押借款，
      迄今尚未清償，致未能塗銷抵押權等語（原審卷第一二０頁），兩造對此均無
      爭執。雖上訴人甲○○配偶事後於八十五年一月十日領回授信資料而未予貸放
      （本院上字卷第一０八頁），但上訴人二人均係申請勞工貸款並向土地銀行辦
      理第二順位抵押貸款，二人之情形完全一致，已詳如前述，是縱上訴人甲○○
      不取回個人資料，顯然亦與上訴人丙○○相同，無法獲得土地銀行之撥貸，由
      此足證未經辦妥勞工貸款，自屬可歸責於出賣人吳吉雄之事由。至證人即啟發
      公司法定代理人之子陳的夫雖證稱「曾口頭告知買受人須由貸款銀行辦理代償
      作業」云云，為上訴人所否認，且縱令屬實，亦不影響出賣人有先為上訴人辦
      理勞工貸款及土地銀行貸款義務，而本件係因吳吉雄原有之抵押債務未獲清償
      以塗銷該抵押權，致無法獲得核貸，已如前述，是證人陳的夫上開證詞，並不
      能為被上訴人有利之認定。
　　綜上，賣方即地主吳吉雄或建商啟發公司有先履行代為辦理勞工貸款義務，在
　　　此義務未履行前，買方即上訴人自可拒付土地尾款價金。
　(三)上訴人可否主張對抗吳吉雄之事由對抗被上訴人？
    按債權人基於民法第二百四十二條規定，行使債務人之權利時，第三人之對於
      債權人與對於債務人同，故第三人得以對於債務人之一切抗辯，對抗債權人（
      最高法院四十年台上字第三０四號判例參照）。
　　依上述上訴人可拒付吳吉雄之土地尾款價金。是上訴人自得以對於吳吉雄之一
　　　切抗辯，對抗被上訴人而拒付土地尾款價金。
六、綜上所述，被上訴人代位吳吉雄請求上訴人甲○○給付二百八十一萬一千八百三
    十元、請求上訴人丙○○給付二百九十四萬元及其利息，均為無理由，不應准許
    。原審上開部分為上訴人敗訴判決，自有未洽，上訴意旨指摘原判決此部分不當
    ，求予廢棄，為有理由，爰由本院連同假執行宣告部分予以廢棄，並駁回被上訴
    人此部分在第一審之訴及假執行之聲請。
七、據上論結，本件上訴為有理由，依民事訴訟法第四百五十條、第七十八條，判決
    如主文。
中　　　華　　　民　　　國　　九十三　　年　　　六　　　月　　二十三　　日
                                                民事第五庭
~B1審判長法　官　蔡明宛
~B2      法　官　林健彥
~B3      法　官　曾錦昌
正本係照原本作成。
如對本判決上訴，須於判決送達後二十日內向本院提出上訴狀，其未表明上訴理由者
，應於上訴後二十日內向本院提出上訴理由書（均須按他造當事人之人數附繕本）。
上訴時應提出委任律師或具有律師資格之人之委任狀，並依附註條文規定辦理。
中　　　華　　　民　　　國　　九十三　　年　　　六　　　月　　二十三　　日
~B法院書記官　王婉蓉
附註：
民事訴訟法第四百六十六條之一：對於第二審判決上訴，上訴人應委任律師為訴訟代
理人，但上訴人或其法定代理人具有律師資格者，不在此限。
上訴人之配偶、三親等內之血親、二親等內之姻親，或上訴人為法人、中央或地方機
關時，其所屬專任人員具有律師資格並經法院認適當者，亦得為第三審訴訟代理人。
第一項但書及第二項情形，應於提起上訴或委任時釋明之。
